【裁判字號】    89,上易,3880
【裁判日期】    891227
【裁判案由】    詐欺
【裁判全文】
臺灣高等法院刑事判決                  八十九年度上易字第三八八號
    上  訴  人
    即  被  告  甲○○
右上訴人，因詐欺案件，不服臺灣台北地方法院，八十九年度易字第六二一號，中華
民國八十九年八月三十一日第一審判決（起訴案號：臺灣台北地方法院檢察署八十八
年度偵續字第三二一號）提起上訴，本院判決如左：
    主      文
原判決撤銷。
甲○○連續意圖為自己不法之所有，以詐術使人將本人之物交付，處有期徒刑陸月。
    事      實
一、甲○○原係川普電機股份有限公司（下稱川普公司）負責人，於民國八十六年間
    ，因川普公司簽發之支票有退票情形，並結束營業，甲○○因而票信不佳，無法
    再以自己名義申請設立公司營業，遂於八十六年十月間，要求僅同意暫時擔任公
    司掛名負責人及借名請領支票使用之友人乙○○提供證件（佯稱待公司營運正常
    後，即可將負責人名義變更回來）設立公司登記並請領支票使用，甲○○因而得
    以載明榮之名義，申請設立泛美機電股份有限公司（下稱泛美公司），並向板信
    商業銀行大觀分行請領支票使用。詎甲○○於泛美公司設立後，以實際負責人先
    後與真敏國際股份有限公司（下稱真敏公司）訂約購買發電機八部，並簽發乙○
    ○名義之支票交付，嗣甲○○於八十七年六、七月間因遷移泛美公司營業所，未
    告知乙○○，致乙○○於赴泛美公司原址查看時認甲○○已不知去向，恐以渠名
    義為負責人之泛美公司支票遭濫用，乃於八十七年十月三十日向板信商業銀行大
    觀分行申請就泛美公司之支票辦理變更印鑑及掛失止付，並於當日將變更印鑑及
    掛失止付之事通知甲○○，詎甲○○明知其原交付真敏公司之支票已經變更印鑑
    及掛失止付，若提示必然退票，竟基於意圖為自己不法所有之概括犯意，而故意
    隱瞞上開支票不能兌現事實而不告知真敏公司，致真敏公司繼續陷於錯誤，於同
    年十一月二日交付如附表編號二、六、七及八之發電機予甲○○，甲○○因而詐
    得發電機四台得手，總計詐取發電機之價值達新台幣（下同）一百八十三萬八千
    二百五十元（扣除為給付訂金已兌現之票款，詳如附表所示）。嗣真敏公司於八
    十七年十一月五日提示屆期之支票，發覺支票除遭掛失外，並有印鑑不符情形，
    追查結果，始知受騙。
二、案經真敏公司訴請台灣台北地方法院檢察署檢察官偵查起訴。
    理      由
一、原審訊據被告甲○○固坦承有委請友人乙○○掛名為負責人而設立泛美公司，並
    以乙○○之身分對外交易而簽發支票，向告訴人真敏公司購買發電機，嗣至八十
    七年十一月五日，支票因印鑑不符及掛失止付而退票，累計積欠告訴人貨款四百
    餘萬元迄未清償等情。惟矢口否認有何詐欺犯行，辯稱：伊於八十三年十月間，
    即開始以川普公司名義與告訴人有業務往來，當時是與告訴人公司經理廖銘棟接
    洽，也有與告訴人公司副總經理孫績海見過面，後因川普公司業務不順，且被列
    為拒絕往來戶，才於八十六年十月間徵得乙○○同意，以乙○○名義成立泛美公
    司，並以乙○○名義申請支票授權其使用，而再度與告訴人業務往來，告訴人公
    司經理廖銘棟、副總經理孫績海、職員宮志成均知道其真實身分，其並未有何隱
    瞞，僅因告訴人要求所有交易業務須由泛美公司負責人簽署，其才以乙○○名義
    簽署相關文件並簽發支票，且在八十七年十月底乙○○申報支票遺失前，其經手
    簽發給告訴人之支票均能如期兌現，並無問題，本件是因乙○○突然無故掛失止
    付，始致泛美公司周轉不靈，無法繼續營業，但仍須支出成本，再加上其他虧損
    ，才無力付款，至支票上印鑑不符，則可能是新來的會計簡雨薇蓋錯了，並無詐
    欺云云。
二、然查：
（一）被告以乙○○名義簽發而給付告訴人之泛美公司支票，並非因泛美公司會計小
      姐蓋用與原開戶時留存之錯誤印鑑，而係因載明榮遍尋被告不著後，於八十七
      年十月三十日至付款銀行辦理變更印鑑及掛失止付，致被告所簽發之支票不僅
      因掛失止付，且因印鑑不符而退票等情，業經證人載明榮本人於原審到庭結證
      屬實（參見原審八十九年七月十八日筆錄），核與證人即原泛美公司會計簡雨
      薇到庭結證情節相符（參見原審八十九年五月十六日筆錄），並經原審向原開
      戶行即板信商業銀行大觀分行函查無訛，有該行八十九年六月九日板信大觀字
      第三四號函附之新舊印鑑卡附卷足稽，此與前揭支票比對並確相符。而乙○○
      變更印鑑及掛失止付一節，被告於乙○○辦理當日即已知悉，但未將此事實告
      知告訴人，仍續於同年十一月二日收受告訴人交付如附表所示編號二、六、七
      及八號之貨物，致告訴人提示支票均遭退票之事實，不惟業經被告坦承在卷（
      參見原審八十九年七月二十五日筆錄），且與證人乙○○到庭結證情節相符，
      並有前揭支票及退票單附卷足稽，足見被告確有施用隱匿其交付告訴人之支票
      必然退票，而仍為收受告訴人所交貨物之詐術行為，被告所辯退票是因乙○○
      突然辦理掛失止付及泛美公司新來會計小姐蓋錯章所致云云，即不足採。
（二）又告訴人已將附表所示之貨物（即發電機）交付被告之事實，業經被告坦承在
      卷，核與告訴人指訴情節相符。而告訴人交付前揭貨物，又係因被告隱匿債信
      不佳事實，及隱匿其交付告訴人之支票必然退票之結果所致，則被告若無此隱
      匿之詐術行為，告訴人或得不與被告締約，或得不交付貨物而行使同時履行或
      不安抗辯權（尤其附表編號六、七及八號所示貨物，告訴人於八十七年十一月
      二日交貨前，被告於同年十月三十日即已知悉所付訂金支票必然退票而未告知
      ），是告訴人確有因此陷於錯誤而交付貨物，且係因被告施用詐術行為所致，
      兩者間具有相當因果關係。被告自難諉稱無不法所有之意圖。
（三）至被告與告訴人間除附表所示發電機買賣外，其他發電機之買賣被告均已依約
      付款，及被告就附表編號一至五號所示之發電機買賣，已經給付部分價款（除
      第四筆金額係被告於原審八十九年八月二十二日審理時核對相符外，其餘均與
      被告提出之買賣明細表相符）之事實，固為告訴人直認在卷。然被告與告訴人
      間所訂之發電機買賣契約（八十七年度偵字第二四八七二號卷第二十三頁參照
      ），被告自始即使用乙○○之名義，而隱匿債信不佳事實之方法為之，且於知
      悉乙○○變更印鑑及掛失止付後，猶隱匿此事實而收受貨物，是其確有透過合
      法買賣契約，以詐術取得如附表所示編號二、六、七、八貨物價值之故意。
（四）綜前所述，本件事證明確，被告犯行堪以認定。
三、核被告所為，係犯刑法第三百三十九條第一項之詐欺罪。其先後多次犯行，時間
    緊接，犯罪構成要件相同，顯係基於概括犯意而反覆為之，應依連續犯之規定論
    以一罪，並加重其刑。
四、原審對被告論科固非無見，惟查：被告向告訴人購買如附表編號一、三、四、五
    所示之發電機，係以經授權有效之支票與告訴人來往，而告訴人公司經理廖銘棟
    、副總經理孫績海、職員宮志成均認與被告即先前經營川普公司之負責人，附表
    所示以外尚有多筆交易之發電機買賣均已依約付款，附表編號一至五所示之發電
    機已償付部分價款，可徵附表所示一、三、四、五之發電機交易，被告並未施用
    詐術完成交易，亦無不法所有意圖，原判決一併論究已嫌失入（理由詳後敘），
    被告上訴意旨以本件純係民事債務不履行問題，與刑責無涉，全部否認犯罪，雖
    非全無可採，然原判決既有可議，自無可維持，應予撤銷改判。審酌被告之犯罪
    動機、目的、手段、造成危害等犯罪後之態度等一切情狀，量處如主文第二項所
    示之刑示懲。
五、公訴意旨又略以：被告冒名乙○○之身分對外交易連續於附表所示編號一、三、
    四、五所示時間隱瞞債信不佳，冒名交易，所交付支票屆期不兌現詐得貨款三百
    零五萬八千五百元，因認涉嫌犯刑法第三百三十九條第一項之罪嫌，經查：
  (一)被告於檢察官訊問時供稱：伊自八十三年十月間即以川普公司名義與告訴人公司
    業務來往，嗣因業務不順而歇業，八十六年十月間徵得乙○○同意以其名義成立
    泛美公司，並以其名義向板信銀行大觀分行申請支票借伊使用，並再與告訴人公
    司業務往來，直至八十七年十月三十日乙○○申辦支票止付、變更印鑑為止，均
    能如期兌現，伊絕無詐欺等語。
  (二)被告與告訴人公司立約購買發電機等業務，皆由被告甲○○出面來往，且交付乙
    ○○名義簽發之支票予告訴人，固有合約書、出貨單、支票影本在卷可按，然乙
    ○○於八十七年十月三十日向板信商業銀行大觀分行就泛美公司之支票辦理變更
    印鑑及掛失止付手續以前，均能兌現交易正常。告訴人亦不否認其事。乙○○於
    本院陳明出名義及支票經其同意供被告使用，參酌退票前之貸款皆如期兌現應屬
    信而有徵。
  (三)尤有進者，附表編號一、三、四、五所示之發電機，被告已償付部分價款，而交
    貨日期均在八十七年十月三十日以前，被告無從瞭解支票會被乙○○變更印鑑及
    掛失止付，此部分被告則無詐欺犯行及不法意圖犯意。原判決見未及此一併予以
    論罪科刑，即有失入。本應諭知無罪，然公訴人認與前開論罪部分有裁判上一罪
    關係，爰不另為無罪之諭知。
六、被告經合法傳喚無正當理由不到庭，自不待其陳述，逕行判決。
據上論結，應依刑事訴訟法第三百六十九條第一項前段、第三百六十四條、第三百七
十一條、第二百九十九條第一項前段，刑法第五十六條、第三百三十九條第一項，罰
金罰鍰提高標準條例第一條判決如主文。
本案經檢察官彭坤業到庭執行職務。
中      華      民      國    八十九    年     十二     月    二十七    日
                              臺灣高等法院刑事第十八庭
                                  審判長法  官  吳      敦
                                        法  官  林  陳  松
                                        法  官  吳  明  峰
右正本證明與原本無異。
不得上訴。
                                        書記官  李  華  安
中      華      民      國    八十九    年     十二     月     三十     日
附錄：本案論罪科刑法條全文
刑法第三百三十九條
意圖為自己或第三人不法之所有，以詐術使人將本人或第三人之物交付者，處五年以
下有期徒刑、拘役或科或併科一千元以下罰金。
以前項方法得財產上不法之利益或使第三人得之者亦同。
前二項之未遂犯罰之。
  附表：
┌──┬─────┬─────┬─────┬─────┬────────┐
│編號│合約編號  │貨物價格  │已付金額  │詐得金額  │詐欺手法        │
│    │貨物品名  │（含稅）  │（含稅）  │（含稅）  │                │
│    │締約日    │取得貨物日│票載付款日│票載付款日│                │
├──┼─────┼─────┼─────┼─────┼────────┤
│ 一 │汎美1-98  │945,000元 │135,000元 │810,000元 │隱瞞債信不佳事實│
│    │PL-400-ID │          │          │          │、冒用他人名義交│
│    │87/04/13  │87/07/27  │87/10/01  │87/11/30  │易、不告知已變更│
│    │          │          │          │          │印鑑及掛失止付。│
├──┼─────┼─────┼─────┼─────┼────────┤
│ 二 │汎美1-98  │693,000元 │99,000元  │594,000元 │隱瞞債信不佳事實│
│    │PL-250-ID │          │          │          │、冒用他人名義交│
│    │87/04/13  │87/11/02  │87/10/01  │          │易。            │
├──┼─────┼─────┼─────┼─────┼────────┤
│ 三 │汎美3-98  │414,750元 │57,750元  │357,000元 │隱瞞債信不佳事實│
│    │PL-125-ID │          │          │          │、冒用他人名義交│
│    │87/06/12  │87/07/27  │87/07/20  │87/11/10  │易、不告知已變更│
│    │          │          │          │          │印鑑及掛失止付。│
├──┼─────┼─────┼─────┼─────┼────────┤
│ 四 │汎美3-98  │525,000元 │73,500元  │451,500元 │同右            │
│    │PL-150-ID │          │          │          │                │
│    │87/06/12  │87/07/06  │87/07/20  │87/11/10  │                │
├──┼─────┼─────┼─────┼─────┼────────┤
│ 五 │汎美4-98  │1,680,000 │240,000元 │1,440,000 │同右            │
│    │PL-600-MD │元        │          │元        │                │
│    │87/06/20  │87/10/07  │87/08/27  │88/01/31  │                │
├──┼─────┼─────┼─────┼─────┼────────┤
│ 六 │汎美5-98  │210,000元 │          │210,000元 │同右            │
│    │PL-040-ID │          │          │          │                │
│    │87/09/01  │87/11/02  │87/11/05  │          │                │
├──┼─────┼─────┼─────┼─────┼────────┤
│ 七 │汎美5-98  │341,250元 │          │341,250元 │同右            │
│    │PL-100-ID │      │          │          │                │
│    │87/09/01  │87/11/02  │87/10/05  │          │                │
├──┼─────┼─────┼─────┼─────┼────────┤
│ 八 │汎美5-98  │693,000元 │          │693,000元 │同右            │
│    │PL-250-ID │          │          │          │                │
│    │87/09/01  │87/11/02  │87/10/05  │          │                │
├──┴─────┼─────┴─────┴─────┴────────┤
│總計詐得金額    │                        四百八十九萬六千七百五十元  │
└────────┴──────────────────────────┘


司法院資訊處製作；財團法人民間司法改革基金會備份。
